臺灣基隆地方法院刑事判決　　　　　　100年度簡上字第192號
公　訴　人　臺灣基隆地方法院檢察署檢察官
上　訴　人
即　被　告　劉志明
上列上訴人即被告因詐欺案件，不服本院基隆簡易庭100 年度基
簡字第1192號中華民國100 年8 月23日第一審簡易判決（聲請簡
易判決處刑案號：100 年度偵字第3337號），提起上訴，本院管
轄之第二審合議庭判決如下：
    主  文
上訴駁回。
劉志明緩刑貳年，緩刑期間付保護管束，並應依本院一百年度附
民移調字第八二號調解筆錄所示願意給付金額（共新臺幣壹萬捌
仟玖佰玖拾捌元）及給付方式（除當庭已給付之新臺幣伍仟元外
，應於民國一百年十二月五日給付新臺幣伍仟元，於民國一百零
一年一月五日給付新臺幣伍仟元，於民國一百零一年二月五日給
付新臺幣仟玖佰玖拾捌元，如有一期未按期履行，全部債務均
視為到期），向陳仕益支付損害賠償；且應依執行檢察官之命令
，向指定之政府機關、政府機構、行政法人、社區或其他符合公
益目的之機構或團體，提供捌拾小時之義務勞務。
    事  實
一、劉志明雖預見提供自己所有之金融帳戶存摺、印章、金融卡
    暨密碼予他人使用，他人有可能利用其帳戶遂行犯罪行為，
    以避免暴露真實身分遭警查緝等情，竟不顧有人可能遭受詐
    騙財物之危險，基於縱若他人以其帳戶遂行詐欺取財犯行，
    亦不違反其本意之幫助犯意，於民國100 年4 月17日至同年
    月21日之間之某日，在不詳地點，以不詳代價，將其在基隆
    復興路郵局開立之局號0000000號、帳號0000000號帳戶之存
    摺、印章、金融卡及密碼，交予某真實姓名不詳已滿18歲之
    人。該人取得上開存摺、印章、金融卡及密碼後，旋由其所
    屬之詐騙集團成員（均已滿18歲）共同意圖為自己不法所有
    ，基於詐欺取財之犯意聯絡，先後為下列行為：
    (一)由某成員於100 年5 月27日晚上6 時許，撥打電話予陳仕
      益，佯稱係雅虎奇摩拍賣網頁之客服人員，且稱陳仕益先
      前進行網路購物時，內部作業有疏失，誤將陳仕益設定為
      以信用卡重複扣款，須陳仕益配合至自動櫃員機前依指示
      操作以辦理止付云云，致陳仕益誤信為真，於同日晚上 6
      時51分許，在其位於新北市之住處操作網路銀行ATM ，因
      而將其郵局帳戶內之金錢新臺幣（下同）一萬八千九百九
      十八元，均轉入劉志明之上開帳戶內；前揭款項於存入後
      ，遭詐騙集團成員以金融卡及密碼提領殆盡。
    (二)由某成員於100 年5 月27日晚上8 時許，撥打電話予黃怡
      茹，佯稱係雅虎奇摩拍賣網頁之賣家，且稱黃怡茹先前進
      行網路購物時，誤將黃怡茹之付款方式設定為分期付款，
      若不及時處理，將導致黃怡茹之銀行帳號無法使用及重複
      扣款，須由黃怡茹配合至自動櫃員機前依指示操作云云，
      致黃怡茹誤信為真，於同日晚上8時許，至新北市○○區
      ○○街某便利商店內之自動櫃員機前，依指示按鍵，因而
      將其國泰世華商業銀行帳戶內之金錢一萬八千九百九十八
      元，均轉入劉志明之上開帳戶內；前揭款項於存入後，因
      警方接獲陳仕益報案，及時通知郵局凍結劉志明之上開帳
      戶（嗣後由黃怡茹領回一萬八千九百九十八元）。
    因陳仕益、黃怡茹均發覺遭詐騙，分別報警處理，為警循線
    查悉上情。
二、案經基隆市警察局第四分局報請臺灣基隆地方法院檢察署檢
    察官偵查後聲請以簡易判決處刑。
    理  由
一、證據能力之說明：
    按被告以外之人於審判外之陳述，雖不符前4 條（指刑事訴
    訟法第159 條之1 至第159 條之4 ）之規定，而經當事人於
    審判程序同意作為證據，法院審酌該言詞陳述或書面陳述作
    成之情況，認為適當者，亦得為證據；當事人、代理人或辯
    護人於法院調查證據時，知有第159 條第1 項不得為證據之
    情形，而未於言詞辯論終結前聲明異議，視為有前項之同意
    。刑事訴訟法第159 條之5 第1 項、第2 項定有明文。又非
    供述證據，並無傳聞法則規定之適用，如該非供述證據非出
    於違法取得，並已依法踐行調查程序，即不能謂無證據能力
    ；再按被告之自白，非出於強暴、脅迫、利誘、詐欺、疲勞
    訊問、違法羈押或其他不正之方法，且與事實相符者，得為
    證據，刑事訴訟法第156 條第1 項亦有明定。查上訴人即被
    告劉志明就檢察官所提出之各項證據，於本院準備程序明示
    均同意作為證據使用，迄本案言詞辯論終結前亦未就證據能
    力聲明異議；本院審酌本案被告以外之人於審判外之陳述、
    各項非供述證據暨被告於警詢、檢察官偵訊時就犯罪事實之
    供述等各項證據，並未顯示有何顯不可信、以不正方法取得
    或供述出於非任意性等情況，堪認取得證據之過程適當，復
    均與待證事實具有關連性，且經本院於審判程序依法調查，
    自均得作為證據。
二、訊據被告固不否認基隆復興路郵局局號0000000號、帳號000
    0000號帳戶係伊所有等情，惟矢口否認有何幫助詐欺取財犯
    行，辯稱：伊於100 年4 月間某日，攜帶上開帳戶之存摺、
    印章、金融卡及密碼外出，置於身上所穿褲子之口袋內，欲
    將前揭物品交給兒子使用，惟前揭物品不慎遺失，該帳戶係
    使用兒子之出生月日作為密碼，伊擔心兒子忘記密碼，故將
    密碼抄寫在紙條上，與金融卡放在一起。伊並未將前揭物品
    交予他人，且伊在4 月間發覺遺失後，曾向基隆市警察局第
    四分局報案，警員有說這沒什麼事情，不用作筆錄云云。經
    查：
  (一)上開局號0000000號、帳號0000000號帳戶係被告所開立，前
    開帳戶於100 年4 月16日由被告自行提款三千五百元後僅剩
    二十九元等情，為被告所不爭執（本院卷第35頁），且有前
    揭帳戶之開戶資料、客戶歷史交易清單在卷可稽（偵查卷第
    10至11頁），足認前開帳戶於100 年4 月16日以前仍係由被
    告管領使用。而關於證人即被害人陳仕益、黃怡茹遭詐騙之
    過程，業據證人陳仕益、黃怡茹於警詢中分別證述綦詳（偵
    查卷第16頁、第26至27頁），且有證人陳仕益提供之存摺交
    易明細表暨網路ATM 交易明細查詢單（偵查卷第17、19頁）
    、證人黃怡茹提供之存摺交易明細表（偵查卷第30至31頁）
    、上開帳戶之客戶歷史交易清單（偵查卷第10頁）附卷可憑
    。比對前揭卷證資料可知，證人陳仕益受騙後確有將款項一
    萬八千九百九十八元轉帳存入上開帳戶內，且該筆款項隨即
    於同日遭人提領殆盡，而證人黃怡茹受騙後亦有將款項一萬
    八千九百九十八元轉帳存入上開帳戶內，因上開帳戶遭證人
    陳仕益於同日報警凍結，故證人黃怡茹存入之款項係由郵局
    圈存且嗣後發還（參本院卷第36頁黃怡茹之陳述）。準此，
    足認被告之上開帳戶確實係遭詐騙集團使用，作為接收詐騙
    陳仕益、黃怡茹所匯款項之人頭帳戶，參酌被告供稱於 100
    年4 月16日最後一次使用上開帳戶，客戶歷史交易清單顯示
    上開帳戶於100 年4 月22日起有多筆存款、提款紀錄等情，
    應認詐騙集團取得上開帳戶存摺、印章、金融卡及密碼之時
    間，應係在「100 年4 月17日至同年月21日之間之某日」。
  (二)被告於警詢時辯稱：伊在100 年4 月中旬遺失上開帳戶之存
    摺、金融卡及密碼，本來欲將前揭物品交給兒子，放在褲袋
    內不慎遺失，當時因工作繁忙無暇去申報遺失，待伊至郵局
    辦理掛失時，郵局人員告訴伊已遭設定為警示帳戶云云；於
    檢察官偵訊時辯稱：係今年4 月中旬在基隆市區遺失，當時
    伊將存摺、金融卡及印章放在大腿側邊口袋，密碼寫在紙條
    上與金融卡放在一起，準備要交給兒子存錢，是騎車時掉的
    ，過了幾天才發現，（經檢察官質疑「當天既然要交給兒子
    ，為何沒有發現遺失」後，改稱）當天就發現遺失，當天太
    晚了，後來因為沒有時間去郵局，故過了好幾天才去辦理。
    金融卡密碼是1028，這是兒子的生日，伊寫給兒子看的，伊
    怕他忘記云云；於準備程序初始陳稱：存摺等物係在4 月弄
    丟，後來伊不知道要做什麼想到要去使用該帳戶時，才發現
    東西都不見了云云；於準備程序之末改稱：該帳戶之密碼係
    兒子的出生年月日共六位數字，伊只有寫四碼在紙條上，伊
    故意寫不完全之密碼在紙上是因為存摺、金融卡及印章要交
    給兒子使用云云；經本院於審判程序質疑「偵訊時稱密碼為
    1028，於準備程序改稱密碼為兒子的出生年月日共六位數字
    ，為何前後不一」後，又改稱「密碼應係1028」；可見被告
    歷次供述內容前後不一且屢有矛盾，足使本院對其供述之可
    信度產生高度懷疑。況且，被告既係以其子之出生月日作為
    金融卡之密碼，並欲將上開帳戶之存摺、印章及金融卡等物
    交予其子使用，由於該密碼係使用其子最熟悉之數字，其子
    當無遺忘之可能，衡情被告僅須口頭告知其子「密碼是你的
    生日」即可使其子正確記憶該密碼，豈有「因擔心兒子忘記
    」竟刻意將密碼寫在紙條上與金融卡放在一起而提升帳戶遭
    人盜用風險之理！況且，被告提出上開辯解時，自承「除存
    摺、印章、金融卡及密碼遺失外，沒有遺失其他物品」，倘
    被告於準備程序所述「密碼為兒子之出生年月日共六位數字
    ，紙條上故意只記載四碼」為真，詐騙集團如何能得知正確
    之六位數字密碼，進而持金融卡提領被害人受騙存入之款項
    ？更徵被告之辯解充滿謊言，且與常情不合。
  (三)被告雖於上訴狀辯稱：伊當初有去郵局申報遺失，郵局人員
    說已遭設定為警示帳戶，伊隨即向基隆市警察局第四分局報
    案，但警員說這沒什麼事，故未作申報遺失之筆錄云云。經
    本院向基隆市警察局第四分局函詢結果，該分局回覆稱：該
    帳戶係於100 年5 月27日有被害人匯款後遭警示帳戶，被告
    係知道該帳戶遭警示，在5 月27日以後才至本分局報案遺失
    ，而該帳戶已遭其他分局警示，將其列為嫌疑人，故當時未
    製作申報遺失報案筆錄，並告知被告，待各分局受理後資料
    卷轉本分局續辦時，再請其前來說明等語，有該分局100 年
    11月21日基警四分偵字第1000412398號函存卷可佐（本院卷
    第30頁）。由此可知，被告係在上開帳戶業經被害人報警列
    為警示帳戶之後，方向基隆市警察局第四分局表示金融卡等
    物遺失云云，倘其偵查中所述「當天就發現遺失」或「過了
    幾天才發現遺失」等情屬實，豈有於100 年4 月中旬遺失「
    存摺、印章、金融卡及密碼」等如此重要之物品後，竟全然
    不以為意，拖延超過一個月，遲至100 年5 月27日以後始向
    郵局申報遺失並向警方報案？可見被告辯稱該等物品係遺失
    云云，並非實情，更足認定上開帳戶之存摺、印章、金融卡
    及密碼均係由被告交予他人，容任他人任意使用無誤。
  (四)又一般人至金融機構存入開戶最低金額申辦帳戶、請領存摺
    及金融卡以供正當使用並非難事，此乃公眾週知之事實，依
    一般人之社會經驗，若有人捨自己名義申辦之帳戶不用，反
    而刻意收集他人之帳戶，衡情應對該人取得他人帳戶之目的
    是否欲供合法使用一節有所懷疑。而金融帳戶事關個人財產
    權益，具高度專有性，除非係與本人有親密或相當信賴關係
    之人，難認有何正當理由可自由流通使用。被告係年逾40歲
    之成年人，對此亦無不知之理，其將上開帳戶之存摺、印章
    、金融卡及密碼任意交予他人，容任他人任意使用，其主觀
    上顯然具有縱取得該帳戶存摺、印章、金融卡及密碼之人以
    之為詐欺取財工具，亦不違背其本意之幫助犯意甚明。綜上
    所述，本案事證明確，被告犯行足堪認定。
三、論罪科刑：
  (一)按刑法上之幫助犯，係指以幫助之意思，對於正犯資以助力
    ，而未參與實施犯罪之行為者而言（最高法院49年臺上字第
    77號著有判例可資參考）。次按人頭帳戶之存摺、提款卡等
    物既在犯罪行為人手中，於被害人匯款至犯罪行為人之上開
    人頭帳戶，迄警察受理報案通知銀行將該帳戶列為警示帳戶
    凍結其內現款時，犯罪行為人實際上既得領取，對該匯入之
    款項顯有管領能力，自屬既遂，應成立刑法第339 條第1 項
    之詐欺取財既遂罪（臺灣高等法院暨所屬法院97年法律座談
    會刑事類提案第13號研討結果可資參照）。查被害人黃怡茹
    之款項於存入後，雖因被害人陳仕益報警，使郵局即時凍結
    上開帳戶，並將被害人黃怡茹所匯之款項圈存再予發還，然
    詐騙集團詐騙陳仕益、黃怡茹後，已使前揭二位被害人均將
    款項存入被告之上開帳戶內，依上開說明可知，詐騙集團成
    員在「黃怡茹之款項存入後、帳戶尚未遭凍結以前」，仍屬
    對該筆款項具有管領能力，自應認詐騙集團成員對於被害人
    陳仕益、黃怡茹所為均係犯刑法第339 條第1 項之詐欺取財
    既遂罪。被告將自己所有上開帳戶之存摺、印章、金融卡及
    密碼均交予他人，容任他人以之為詐欺取財工具，係基於幫
    助他人詐欺取財之犯意，且所為提供帳戶之行為係屬刑法詐
    欺取財罪構成要件以外之行為；是核被告所為，係犯刑法第
    30條第1 項前段、第339 條第1 項之幫助詐欺取財罪。
  (二)按幫助犯之成立，須行為人主觀上有幫助故意，客觀上有幫
    助行為，始成立幫助犯，此所謂幫助故意，須行為人主觀上
    對於正犯之行為有所認識。本件被告雖已預見提供上開帳戶
    予他人使用後可能作為詐欺取財之犯罪工具，然該人所屬詐
    騙集團之共犯人數、詐騙計畫、行騙手法、成員間行為分擔
    、時間地點等情，具有高度隱密性，終究非外界所能窺知，
    被告僅係提供金融帳戶供他人使用者，顯難期待其能有超越
    一般常人之認識，而知悉詐騙集團幕後全盤犯罪真相，自無
    由令其負幫助「共同」詐欺取財罪責。
  (三)被告係以提供帳戶之一個幫助行為，使詐騙集團得用以詐騙
    二位被害人之財物，而幫助正犯遂行上開二個相同罪名，故
    被告上開所為係想像競合犯，應依刑法第55條規定，從受騙
    後損害情節較重（事後未受退款）之詐騙陳仕益部分之幫助
    詐欺取財罪處斷。
  (四)被告係幫助犯，爰依刑法第30條第2 項規定，按正犯之刑減
    輕之。
  (五)本院審酌被告以往並無前科紀錄，有臺灣高等法院被告前案
    紀錄表在卷可參，其提供金融帳戶予他人，使他人得以此作
    為詐欺取財工具，造成犯罪偵查困難，亦使被害人求償無門
    ，幕後犯罪人得以逍遙法外，進而危害交易秩序、社會治安
    ，犯後復以與常情及事實顯然不合之辯詞否認犯行，兼衡二
    位被害人所受財產損害狀況等一切情狀，併斟酌上開帳戶之
    存摺、印章、金融卡及密碼雖交由詐騙人士使用，惟至今仍
    未取回，亦未扣案，且非違禁物等情形，認原審依刑事訴訟
    法第449 條第1 項前段、第454 條第2 項、刑法第339 條第
    1 項、第30條第1 項前段、第2 項、第41條第1 項前段、刑
    法施行法第1 條之1 ，逕以簡易判決判處被告拘役50日，如
    易科罰金，以新臺幣一千元折算1 日，且未就未扣案之存摺
    、印章、金融卡及密碼諭知沒收，認事用法均無違誤，量刑
    亦屬妥適。被告空言否認犯行提起上訴，應認其上訴無理由
    ，應予駁回。
  (六)惟本院審酌被告以往並無犯罪紀錄，亦未曾受有期徒刑以上
    刑之宣告，有上述前案紀錄表可參，且其於準備程序中已與
    被害人陳仕益、黃怡茹分別達成民事和解，就被害人陳仕益
    之部分係協議「被告願給付陳仕益一萬八千九百九十八元，
    由被告於100 年11月17日當庭給付現金五千元，經陳仕益當
    庭點收確認無訛，其餘一萬三千九百九十八元，由被告於10
    0 年12月5 日給付五千元、於101 年1 月5 日給付五千元、
    於101 年2 月5 日給付三千九百九十八元，如有一期未按期
    履行，全部債務均視為到期」（參本院卷第48頁調解筆錄）
    ，就被害人黃怡茹之部分則因基隆復興路郵局已代被告退還
    一萬八千九百九十八元，被害人黃怡茹同意不作其餘求償（
    參本院卷第37頁調解筆錄）。本院以電話詢問被害人陳仕益
    ，查知被告於100 年12月5 日並未如期履行上開給付義務（
    參本院卷第64頁公務電話紀錄），然因被告已以現金五千元
    對被害人陳仕益作一部分之損害填補，其餘尚未給付之部分
    ，非不能藉由「給予緩刑時科以負擔」之方式促使被告履行
    （即促使被告為避免緩刑宣告遭撤銷而戮力履行上開內容）
    ，本院認原審判決所宣告之刑，以暫不執行為適當，爰諭知
    緩刑2 年，以勵自新。為督促被告竭盡所能履行前述與被害
    人陳仕益協議之內容，故依刑法第74條第2 項第3 款規定，
    併諭知被告應依本院100 年度附民移調字第82號調解筆錄所
    示願意給付金額（計新臺幣一萬八千九百九十八元）及給付
    方式（除當庭已給付之五千元外，應於100 年12月5 日給付
    五千元，於101 年1 月5 日給付五千元，於101 年2 月5 日
    給付三千九百九十八元，如有一期未按期履行，全部債務均
    視為到期）向被害人陳仕益支付損害賠償。又被告觸犯本案
    顯係法治觀念不足所致，且其於本案準備程序當庭承諾上開
    賠償內容，卻於本案宣示判決之前已有未按期履行之情事，
    可見其悔意不足，且有忽視法律規定之心態，為使其確切明
    瞭自己行為之不當，並培養正確觀念，爰依刑法第74條第 2
    項第5 款之規定，命被告於緩刑期內，依執行檢察官之命令
    ，向指定之政府機關、政府機構、行政法人、社區或其他符
    合公益目的之機構或團體，提供80小時之義務勞務，且依刑
    法第93條第1 項第2 款之規定，於緩刑期內付保護管束，以
    收緩刑實效。倘被告未遵循本院諭知之上開負擔而情節重大
    者，檢察官得依刑事訴訟法第476 條及刑法第75條之1 第 1
    項第4 款規定，聲請撤銷本案緩刑之宣告（被害人陳仕益得
    以被告仍未履行上開給付內容為由，具狀向檢察官表示意見
    ），附此敘明。
據上論斷，應依刑事訴訟法第455 條之1 第1 項、第3 項、第36
8 條，刑法第74條第1 項第1 款、第2 項第3 款、第2 項第5 款
、第93條第1 項第2 款，判決如主文。
本案經檢察官張長樹到庭執行職務。
中    華    民    國   100    年    12    月    20    日
                  刑事第三庭  審判長法  官  陳志祥
                                    法  官  藍君宜
                                    法  官  張婷妮
以上正本證明與原本無異。
本件判決不得上訴。
中    華    民    國   100    年    12    月    20    日
                                    書記官  連懿婷
附錄本案論罪科刑法條
中華民國刑法第339條第1項
意圖為自己或第三人不法之所有，以詐術使人將本人或第三人之
物交付者，處 5 年以下有期徒刑、拘役或科或併科 1 千元以下
罰金。